臺灣臺北地方法院民事裁定
111年度消債職聲免字第70號
聲  請  人  
即債務人    陳光松  

代  理  人  林忠儀律師（法扶律師）
相  對  人  
即債權人    彰化商業銀行股份有限公司

法定代理人  凌忠嫄  


代  理  人  蔡泓叡  
上列當事人間消費者債務清理事件，本院裁定如下：
    主  文
債務人甲○○應予免責。
    理  由
一、按法院為終止或終結清算程序之裁定確定後，除別有規定外
    ，應以裁定免除債務人之債務；法院裁定開始清算程序後，
    債務人有薪資、執行業務所得或其他固定收入，扣除自己及
    依法應受其扶養者所必要生活費用之數額後仍有餘額，而普
    通債權人之分配總額低於債務人聲請清算前2年間，可處分
    所得扣除自己及依法應受其扶養者所必要生活費用之數額者
    ，法院應為不免責之裁定。但債務人證明經普通債權人全體
    同意者，不在此限；債務人有下列各款情形之一者，法院應
    為不免責之裁定，但債務人證明經普通債權人全體同意者，
    不在此限：「（一）於7年內曾依破產法或本條例規定受免
    責。（二）故意隱匿、毀損應屬清算財團之財產，或為其他
    不利於債權人之處分，致債權人受有損害。（三）捏造債務
    或承認不真實之債務。（四）聲請清算前2年內，因消費奢
    侈商品或服務、賭博或其他投機行為，所負債務之總額逾聲
    請清算時無擔保及無優先權債務之半數，而生開始清算之原
    因。（五）於清算聲請前1年內，已有清算之原因，而隱瞞
    其事實，使他人與之為交易致生損害。（六）明知已有清算
    原因之事實，非基於本人之義務，而以特別利於債權人中之
    1人或數人為目的，提供擔保或消滅債務。（七）隱匿、毀
    棄、偽造或變造帳簿或其他會計文件之全部或一部，致其財
    產之狀況不真確。（八）故意於財產及收入狀況說明書為不
    實之記載，或有其他故意違反本條例所定義務之行為，致債
    權人受有損害，或重大延滯程序。」債務人有前條各款事由
    ，情節輕微，法院審酌普通債權人全體受償情形及其他一切
    情狀，認為適當者，得為免責之裁定，消費者債務清理條例
    （下稱消債條例）第132條、第133條、第134條及第135條分
    別定有明文。
二、查本件債務人前因有不能清償債務情事，於民國110年2月23
    日具狀向本院聲請調解，經本院以110年度北司消債調字第9
    1號消債調解事件受理在案，嗣經本院司法事務官於同年5月
    5日召開調解程序，惟因債務人未到場，致調解不成立，債
    務人並於調解未成立後之20日內聲請清算；嗣經本院於110
    年9月27日以110年度消債清字第109號裁定自同年月27日下
    午4時起開始清算程序，並命司法事務官進行清算程序。債
    務人名下財產有汽車一部殘值約新臺幣（下同）9萬元、合
    作金庫銀行存款6萬1,699元、郵局存款443元，經債務人提
    出等值現金解繳到院，及另有台灣人壽保單1張，經台灣人
    壽保險股份有限公司函送之保單解約金45萬7,169元，合計6
    0萬9,311元解繳到院後，本院並按債權人債權之順位、比例
    及方法作成分配表，並經本院司法事務官於111年7月20日以
    110年度司執消債清字第88號裁定終止清算程序確定等情，
    業經本院調閱上開消債案卷查核屬實，前揭事實堪予認定。
    本院所為終止清算程序之裁定既已確定，依首揭消債條例規
    定，法院應審酌債務人是否有消債條例第133條、第134條所
    定應為不免責裁定之情形。
三、經本院依消債條例第136條規定，通知債務人及債權人以書
    面表示意見，並定於111年9月12日上午10時45分到場陳述意
    見，本件債務人具狀陳報其於聲請清算前2年迄今之收入、
    支出狀況，並表示無消債條例第133、134條規定之不免責事
    由等語。而債權人彰化商業銀行股份有限公司（下稱彰化銀
    行）不同意債務人免責，狀請本院查明債務人有無消債條例
    第133條之不免責事由，並表示債務人目前年約58歲，依現
    今退休年齡65歲計算，仍有7年勞動工作時間可償還債務，
    另其次女將屆成年，應無需債務人給付扶養費，債務人應當
    竭力清償債務等語。
四、經查：
（一）債務人無消債條例第133條所定不免責事由：
1.查債務人自陳於本院裁定開始清算程序起迄今係以打零工為業
  ，每月收入為3萬元，另每月領有國民年金3,772元，是債務人
  每月平均收入為3萬3,772元（計算式：3萬元＋3,772元＋413元＝
  3萬3,772元）等情，有收入切結書、勞工保險被保險人投保資
  料表、110年度稅務電子閘門財產所得調件明細表、臺北市文
  山區公所111年8月31日函、臺北市就業服務處111年8月31日函
  、臺北市政府社會局111年8月31日函、新北市政府社會局111
  年9月1日函、新北市新店區公所111年9月1日函、新北市政府
  就業服務處111年9月1日函、臺北市政府民政局111年9月2日函
  、臺北市政府都市發展局111年9月2日函、勞動部勞工保險局1
  11年9月5日函、新北市政府原住民族行政局111年9月5日函、
  新北市政府民政局111年9月5日函、新北市政府城鄉發展局111
  年9月6日函在卷可稽（見消債清卷第285頁、消債職聲免卷第4
  5至59、79至101、109至115、125至129、145、149頁）。而債
  務人另於110年9月至111年3月每月領有租金補貼4,000元、於1
  11年4月起迄今每月領有租金補貼5,000元，以及自110年1月至
  111年9月份共計21個月期間領取之健保費補助8,674元、平均
  每月為413元【計算式：（債務人與次女共計補助1萬7,348元÷
  2）÷21個月＝413元，元以下四捨五入，下同】等情，有新北市
  政府城鄉發展局111年9月6日函、原住民族委員會111年9月8日
  函為佐（見消債職聲免卷第149至150、223頁），本院考量債
  務人所領租金及健保費補助為社會福利措施，具有滿足基本生
  活最低需求之特性，是前開租金、健保費補助僅得於核算債務
  人每月支出之租金及健保費數額中扣除，尚不得列入債務人之
  固定收入範圍。又債務人另有扶養義務人即其成年之長女、長
  子，固有戶籍資料可憑（見消債職聲免卷第28至29頁），然此
  部分債務人已於清算程序中說明該二人之個人收入僅足以供己
  使用，並無能力再為扶養債務人等語（見消債清卷第279頁）
  ，而該二名成年子女亦均已具狀陳稱並無實際支付扶養費予債
  務人等語（見消債清卷第409、415頁），堪認該二人並無實際
  支付扶養費予債務人。綜上，本院認應以債務人每月收入3萬3
  ,772元，作為債務人經本院裁定開始清算程序後之每月固定收
  入。
2.復依債務人所提111年9月7日民事陳報狀載（見消債職聲免卷
  第165至167頁），其自本件裁定開始清算程序起迄今之每月必
  要生活費用，以新北市110年度最低生活標準之1.2倍即1萬8,7
  20元為參考依據。經查，債務人目前與其次女同住於新北市新
  店區，有戶籍資料、房屋租賃契約書為佐（見消債清卷第387
  至391頁、消債職聲免卷第27至31頁）。依消債條例第64條之2
  、消債條例施行細則第21條之1第3項規定，每月必要生活費用
  應依新北市政府公告110、111年度每人每月最低生活費1.2倍
  即1萬8,720元、1萬8,960元計算。是債務人於110年9月27日裁
  定開始清算程序起迄今約13個月期間之必要生活費用計為24萬
  5,760元【計算式：（1萬8,720元×3個月）＋（1萬8,960元×10
  個月）＝24萬5,760元】，再扣除其每月經核發之租金補貼共計
  5萬9,000元【計算式：（4,000元×6個月）＋（5,000元×7個月
  ）＝5萬9,000元】，以及每月經核發之健保費補助共計5,369元
  【計算式：413元×13個月＝5,369元】，其此段13個月期間尚須
  必要生活費用為18萬1,391元，平均每月1萬3,953元（計算式
  ：18萬1,391元÷13個月＝1萬3,953元），另債務人主張須支付
  未成年之次女扶養費每月1萬1,232元部分，核與本院前開裁定
  開始清算程序之裁定認定之數額相符，應屬可採，故以債務人
  於本院裁定開始清算程序迄今所得，扣除每月必要生活費用及
  扶養費後，仍有餘額8,587元（計算式：3萬3,772元－1萬3,953
  元－1萬1,232元＝8,587元）
3.依債務人自陳於聲請清算前2年期間（即108年2月23日至110年
  2月22日）之所得為每月打零工收入約3萬元，另依上開各政府
  單位函覆資料，另於108年2月23日至同年底約10個月期間每月
  領取國民年金3,682元、109年1月至110年2月計約14個月期間
  每月領取國民年金3,772元，是其於此2年期間之所得為合計為
  80萬9,628元【計算式：（3萬元×24個月）＋（3,682元×10個月
  ）＋（3,772元×14個月）＝80萬9,628元】，並有收入切結書、
  勞工保險被保險人投保資料表、110年度稅務電子閘門財產所
  得調件明細表、108至109年度綜合所得稅各類所得資料清單影
  本在卷可憑（見消債清卷第285頁、消債職聲免卷第45至59、1
  89至193頁）。而債務人主張此二年期間之必要支出以居住地
  即新北市108、109、110年度每人每月最低生活費之1.2倍即1
  萬7,599元、1萬8,600元、1萬8,720元計算，是債務人於聲請
  清算前2年期間之必要生活費用計為43萬6,630元【計算式：（
  1萬7,599元×10個月）＋（1萬8,600元×12個月）＋（1萬8,720×2
  個月）＝43萬6,630元】，再扣除109年4月至110年2月止共計12
  個月每月核發之租金補貼4,000元共計4萬8,000元（計算式：4
  ,000元×12個月）＝4萬8,000元），以及自108年2月至109年12
  月期間領得之健保費補助共計8,614元、110年1月至2月期間每
  月領得健保費補助413元計826元，其此二年期間尚須之個人必
  要生活費用為37萬9,190元，再加計經本院裁定開始清算程序
  裁定認定之每月須支付次女之扶養費1萬1,232元共計26萬9,56
  8元【計算式：(1萬1,232元×24個月）＝26萬9,568元】，則其
  於聲請清算前2年期間之自己及依法應受其扶養者必要生活費
  用共計為64萬8,758元（計算式：37萬9,190元＋26萬9,568元＝6
  4萬8,758元）。基此，債務人聲請清算前2年間，可處分所得
  扣除自己及依法應受其扶養者必要生活費用，仍有餘額16萬87
  0元（計算式：80萬9,628元－64萬8,758元＝16萬870元）。而本
  件普通債權人於清算程序中之分配總額為60萬8,052元（扣除
  郵務送達費後；見司執消債清卷第115頁分配表），並未低於
  前者，即與消債條例第133條所規定「普通債權人之分配總額
  低於債務人聲請清算前2年間，可處分所得扣除自己及依法應
  受其扶養者所必要生活費用之數額者」之要件不符，堪認債務
  人並無消債條例第133條之不免責事由。
（二）債務人無消債條例第134條各款所定不免責事由：
      經本院職權調閱入出境資訊連結作業所示（見消債職聲免
      卷第39頁），債務人於提出本件清算聲請前2年起迄今之
      期間，並無任何出境紀錄。另經本院調閱法務部高額壽險
      資訊連結作業顯示（見消債職聲免卷第35至36頁），目前
      債務人名下僅有非其為要保人之華南產險團體保單一張，
      此外，亦查無其他為債務人名下之保單或經債務人變更保
      單要保人為他人之紀錄等情，有國泰人壽保險股份有限公
      司111年9月1日函、遠雄人壽保險事業股份有限公司111年
      9月2日書函、台灣人壽保險股份有限公司111年9月2日函
      、宏泰人壽保險股份有限公司111年9月5日函、臺銀人壽
      保險股份有限公司111年9月2日函、全球人壽保險股份有
      限公司111年9月2日函、新光人壽保險股份有限公司111年
      9月6日民事陳報狀、保誠人壽保險股份有限公司111年9月
      2日函、英屬百慕達商安達人壽保險股份有限公司台灣分
      公司111年9月2日函、中華郵政股份有限公司111年9月7日
      函、安聯人壽保險股份有限公司111年9月6日函、合作金
      庫人壽保險股份有限公司1111年9月2日函書函、中國人壽
      保險股份有限公司111年9月7日函、台新人壽保險股份有
      限公司111年9月7日函、國際康健人壽保險股份有限公司1
      11年9月5日函、元大人壽保險股份有限公司111年9月12日
      函、南山人壽保險股份有限公司111年9月16日函、英屬百
      慕達商友邦人壽保險股份有限公司台灣分公司111年9月20
      日函、富邦人壽保險股份有限公司111年9月22日陳報狀、
      第一金人壽保險股份有限公司111年9月22日函、法商法國
      巴黎人壽保險股份有限公司台灣分公司111年8月31日函、
      三商美邦人壽保險股份有限公司111年8月30日函在卷可稽
      （見消債職聲免卷第103、117至123、137至143、151至15
      3、159至161、195至199、225至227、233至241、245至25
      5頁）。本院再向臺灣集中保管結算所股份有限公司函查
      債務人於該公司之往來證券商、股票餘額及於108年2月23
      日起迄今之期間之異動資料等相關證券交易資料，經函覆
      資料顯示債務人並未持有於該公司登錄之有價證券（見消
      債職聲免卷第201至213頁）；本院復向臺灣期貨交易所股
      份有限公司函查債務人於該公司之往來期貨商、期貨餘額
      及於108年2月23日起迄今之期間之異動資料等相關交易資
      料，經函覆表示債務人截至111年8月31日止，於該公司所
      設期貨集中交易市場無開立期貨帳戶，亦無期貨交易紀錄
      （見消債職聲免卷第147頁）。是本件依卷證資料，難認
      債務人於該等期間有消費奢侈商品、服務或從事其他投機
      行為，或有於清算程序中故意隱匿、毀損應屬清算財團之
      財產，或為其他不利於債權人之處分，致債權人受有損害
      ，或捏造債務或承認不真實之債務、隱匿、毀棄、偽造或
      變造帳簿或其他會計文件之全部或一部，致其財產之狀況
      不真確等行為，且債務人並非7年內曾依破產法或消債條
      例規定受免責者，復查無債務人有於清算聲請前1年內，
      已有清算之原因，而隱瞞其事實，使他人與之為交易致生
      損害之行為，且無明知已有清算原因之事實，非基於本人
      之義務，而以特別利於債權人中之一人或數人為目的，提
      供擔保或消滅債務之行為，又無故意於財產及收入狀況說
      明書為不實之記載，或有違反同條例第9條第2項到場義務
      、第41條出席及答覆義務、第81條第1項提出財產及收入
      狀況說明書、債權人、債務人清冊義務、第82條第1項報
      告義務、第89條生活儉樸及住居限制義務、第101條提出
      清算財團書面資料義務、第102條第1項移交簿冊、文件及
      一切財產義務、第103條第1項答覆義務、第136條第2項協
      力調查義務等消債條例第134條各款所定之不免責事由。
（三）至債權人彰化銀行表示債務人目前年約58歲尚屬中壯年，
      依現今退休年齡65歲計算，仍有7年勞動工作時間可償還
      債務，另其次女將屆成年，應無需債務人給付扶養費，債
      務人應當竭力清償債務等語，惟上開主張未具體說明或提
      出相當事證證明債務人符合本條例之何項不免責之規定，
      是彰化銀行據此主張債務人不應免責，亦無足採。
五、綜上所述，債務人業經法院為終止清算程序之裁定確定，且
    不符合消債條例第133條所定之情形，復查無消債條例第134
    條各款所列之不免責事由，依消債條例第132條之規定，自
    應裁定債務人免責。
六、爰裁定如主文。
中　　華　　民　　國 　111  　年　  10　　月　　24  　日
                  民事第二庭  法　官　林伊倫
以上正本係照原本作成。
如不服本裁定應於送達後10日內向本院提出抗告狀，並繳納抗告
費新臺幣1,000元。
中　　華　　民　　國 　111  　年　  10　　月　　24  　日
                              書記官　黃品蓉